# Afhankelijke data

Wanneer je in het onderwijs een bepaalde statistische modellen en methodes wilt uitleggen heb je daarvoor vaak data nodig waarin de te behandelen problematiek naar voren komt. Meestal heb je dan te maken met enige afhankelijkheid tussen de variabelen. Jouw "verhaal" moet dan in de data verstopt zitten.

In hoofdstuk \@ref(variabelen) heb je kunnen zien hoe je data voor onafhankelijke variabelen kunt simuleren. In dit hoofdstuk wordt gekeken naar hoe je de gewenste afhankelijkheid tussen variabelen kunt creëren.

## Afhankelijkheid door regels

### Verschillende verdelingen

Afhankelijk van de waarde voor de ene variabele kun je een andere verdeling voor de andere variabele kiezen. Als voorbeeld een dataset met de variabelen `geslacht` (man/vrouw) en de variabele `lengte` (in hele cm).

+ 550 vrouwen met lengte = N(165,5)
+ 450 mannen met lengte = N(170,20)

Dit is een voorbeeld van twee groepen met verschil in gemiddelde en verschil in standaarddeviatie.

```{r}
set.seed(42)
mydata <- tibble(geslacht = c(rep("vrouw", times = 550), rep("man", times = 450)),
                 lengte = c(round(rnorm(n = 550, mean = 165, sd = 5),1), 
                            round(rnorm(n = 450, mean = 170, sd = 20),1)))
```

Het verschil kun je goed controleren via een boxplot.

```{r}
ggplot(data = mydata, aes(x = geslacht, y = lengte)) +geom_boxplot()
```

> Je kunt limieten voor onder- en bovengrens inbouwen met pmin() en pmax().

Het

### ifelse()

Met de functie `ifelse()` uit package `dplyr` kun je een nieuwe variabele maken die afhankelijk is van een andere variabele. Stel je wilt voor een verzameling van 1000 personen de variabebelen `leeftijd` en `status` (gehuwd / ongehuwd) simuleren, met de volgende eisen:

+ Ongeveer de helft van de personen is gehuwd.
+ Voor de leeftijd geldt iedereen 18 jaar of ouder is en dat de gehuwd personen gemiddeld iets ouder zijn dan de ongehuwde personen. Respectievelijk een gemiddelde leeftijd van 40 en 30 jaar.

Allereerst wordt voor 1000 personen de waarden voor de variabele status gesimuleerd.

```{r}
aantal <- 1000
mydata <- tibble(id = 1:aantal, 
                 status = sample(c("gehuwd", "ongehuwd"), size = aantal, replace = TRUE))
table(mydata$status)
```

Omdat de kans op "gehuwd" en "ongehuwd" even groot is, zal dus ongeveer de helft gehuwd zijn. Je kunt dit controleren via de tabel.

```{r}
mydata <- mydata %>% 
  mutate(
    leeftijd = ifelse(status == "gehuwd", 
                      rnorm(aantal, 40, sd = 10), 
                      rnorm(aantal, 30, sd = 12)) %>% 
      pmax(18) %>% 
      round()
    )
head(mydata, 8)
```

Of er verschil in leeftijd is kun je bijvoorbeeld zichtbaar maken met een boxplot.

```{r}
ggplot(data = mydata, aes(x = status, y = leeftijd)) + geom_boxplot()
```

Hoeveel personen van 18 jaar zijn er gehuwd?

```{r}
mydata %>% filter(status == "gehuwd" & leeftijd == 18) %>% nrow()
```

Als je de verdeling van de status onder de 18-jarigen wilt weten, dan kan dat met

```{r}
mydata %>% filter(leeftijd == 18) %>% count(status)
```

### case_when()

Wanneer je meer dan twee opties hebt kun je de functie `case_when()` uit package `dplyr` gebruiken. In het volgende voorbeeld wordt het banksaldo voor drie verschillende beroepen gesimuleerd. De grootte van het banksaldo is afhankelijk van het beroep en is verder positief en niet nul.

Allereerst wordt voor 1000 personen de beroepen gesimuleerd volgens een bepaalde kansverdeling.

```{r}
aantal = 1000
mydata <- tibble(id = 1:aantal, 
                 beroep = sample(c("arts", "leraar", "politieagent"), size = aantal, replace = TRUE, prob = c(2,5,3))
                 )
table(mydata$beroep)
```

En vervolgens simulatie van het banksaldo, afhankelijk van het beroep.

```{r}
mydata <- mydata %>% 
  mutate(banksaldo = case_when(
    beroep == "arts" ~ 200 + rexp(aantal, rate = 0.001),
    beroep == "leraar" ~ 200 + rexp(aantal, rate = 0.005),
    TRUE ~ 100 + rexp(aantal, rate = 0.01)) # dit is case else
    %>% round()
         )
```

De verdeling van de banksaldi wordt inzichtelijk gemaakt met een boxplot.

```{r}
mydata %>% ggplot(aes(x = beroep, y = banksaldo)) + geom_boxplot()
```

## Afhankelijkheid door correlatie

Er zijn aantal packages welke mogelijkheden bieden om gecorreleerde variabelen te maken. Om meer begrip voor de materie te krijgen wordt begonnen met de Cholesky decompositie waarbij je zelf de nodige bewerkingen moet uitvoeren. Daarna komen de meer geautomatiseerde functies uit speciale packages aan bod.

### Met Cholevsky decompositie

Met behulp van een Cholevsky decompositie is het mogelijk om gecorreleerde random variabelen te maken uit gesimuleerde ongecorreleerde variabelen. Het komt op het volgende neer.

Uitgaande van $v$ variabelen $x_1, x_2, x_3, ..., x_v$ specificeer je een correlatiematrix $C[v, v]$. Op de hoofddiagonaal zijn de waarden gelijk aan 1. De andere waarden zijn de onderlinge correlatiecoëfficiënten, liggend tussen 0 en 1.

Voor elke variabele worden er $w$ waarnemingen gesimuleerd. Deze zijn ongecorreleerd en worden verzameld in een matrix $X$. Hieruit moet dan een matrix $Y$ gemaakt worden met gecorreleerde waarden. Dit gaat in twee stappen:

1. Bepaal de Cholesky factor $L$ via decompositie van $C$. Dus $LL^T = C$
2. Voer een matrixvermenigvuldiging $LX$ uit. Dus $Y = LX$

LET OP: Omdat er een matrixvermenigvuldiging van $L$ met $X$ uitgevoerd gaat worden moet $X$ een $v \times w$ matrix zijn! Dus elke rij van $X$ bevat alle waarnemingen van één variabele.

**Cholesky factor L**

Voor een klein aantal variabelen kun je deze nog wel handmatig uitrekenen. Zo is voor twee variabelen met een correlatiecoëfficiënt $r$ de correlatiematrix:

$C = \begin{bmatrix}1 & r \\ r & 1\end{bmatrix}$

Je kunt gemakkelijk afleiden dat dan de Cholesky factor gelijk is aan:

$L = \begin{bmatrix}1 & 0 \\ r & \sqrt{1 - r^2}\end{bmatrix}$

Handiger is het om van R functies gebruik te maken. Met functie `chol()` krijg je de bovendriehoeksmatrix $L^T$. Door deze te transponeren met functie `t()` krijg je $L$.

**Voorbeeld met 3 variabelen**

Ik heb ervaren dat deze methode niet voor alle verdelingen goed werkt, met name wanneer dez flink verschillen in de parameters. Vandaar dat in dit voorbeeld met drie gelijksoortige verdelingen gewerkt wordt.

```{r}
( C = matrix(data = c(1, .8, .2, .8, 1, .5, .2, .5, 1), nrow = 3, byrow = TRUE) ) # correlatiematrix
L = t(chol(C))

w = 1000      # aantal waarnemingen
set.seed(49)
x1 <- rnorm(w,0,1)
x2 <- rnorm(w,0,1)
x3 <- rnorm(w,0,1)

X <- rbind(x1,x2,x3)
Y = t(L %*% X)
round(cor(Y), 4)
```

Wanneer het aantal waarnemingen klein is zullen de verkregen correlatiecoëfficiënten sterker afwijken van de gespecificeerde.

### mvrnorm()

In package MASS zit functie `mvrnorm` waarmee je snel en gemakkelijk meerdere normaal verdeelde variabelen tegelijk kunt genereren.

Syntax: `mvrnorm(n = 1, mu, Sigma, tol = 1e-6, empirical = FALSE, EISPACK = FALSE)` met

+ n	- het aantal waarnemingen.
+ mu - een vector met de gemiddeldes van de variabelen.
+ Sigma	 - een positief symmetrische matrix met de covarianties voor de variabelen.
+ empirical	- logisch. Indien TRUE, mu en Sigma specificeren de empirische niet populatiegemiddelde en covariantiematrix.

De matrix decompositie wordt gedaan door de functie `eigen` welke stabieler schijnt te zijn dan Cholesky.

**Voorbeeld**

```{r}
library(MASS)
aantal <- 100
gemiddeldes <- c(2, 3)
sigma <- matrix(data = c(9, 6, 6, 16), nrow = 2, byrow = TRUE) # covariantiematrix
set.seed(04182019)
df <- mvrnorm(n = aantal, mu = gemiddeldes, Sigma = sigma)
colnames(df) <- c("x", "y")
cov(df)
cor(df)
```

De hierin gespecificeerde covariantiematrix is

```{r}
sigma
```

Hierbij is

+ variantie 1e variabele = 9
+ variantie 2e variabele = 16
+ covariantie = 6

Dus correlatiecoëfficient $r(x,y) = \frac{cov(x,y)}{\sigma(x) \sigma(y)} = \frac{6}{\sqrt{9}\sqrt{16}} = \frac{6}{12} = 0.5$

Stel nu dat je met dezelfde varianties voor x en y een correlatiecoefficient van -0.3 wilt hebben, dan moet je de daarbij behorende waarde van de covariantie uitrekenen. En die is $cov = -0.3*\sqrt{9}\sqrt{16} = -3.6$. De covariantiematrix wordt dan

```{r}
( sigma <- matrix(data = c(9, -3.6, -3.6, 16), nrow = 2, byrow = TRUE) )
```

Simulatie van de variabelen geeft dan

```{r}
set.seed(04182019)
df <- mvrnorm(n = aantal, mu = gemiddeldes, Sigma = sigma)
cov(df)
cor(df)
```

Wanneer je het voorbeeld uitbreid met meer variabelen wordt het snel wat gecompliceerder, maar het principe blijft hetzelfde. Nu met drie variabelen $x_1, x_2, x_3$ waarbij je de volgende varianties en correlatiecoefficienten wilt:

- $var(x_1) = 16 \rightarrow \sigma(x_1) = 4$
- $var(x_2) = 25 \rightarrow \sigma(x_2) = 5$
- $var(x_3) = 9 \rightarrow \sigma(x_3) = 3$
- $r(x_1,x_2) = 0.2$
- $r(x_1,x_3) = 0.4$
- $r(x_2,x_3) = 0.6$

Daarna de berekeningen van de covarianties

+ $cov(x_1,x_2) = r(x_1,x_2)*\sigma(x_1)*\sigma(x_2) = 0.2*4*5 = 4$
+ $cov(x_1,x_3) = r(x_1,x_3)*\sigma(x_1)*\sigma(x_3) = 0.4*4*3 = 4.8$
+ $cov(x_2,x_3) = r(x_2,x_3)*\sigma(x_2)*\sigma(x_3) = 0.6*5*3 = 9$

De covariantiematrix heeft dan de volgende inhoud

|      |$x_1$               |$x_2$             |$x_3$               |
|:-----|:-------------------|:-----------------|:-------------------|
|$x_1$ |$var(x_1) = 16$     |$cov(x_1,x_2) = 4$|$cov(x_1,x_3) = 4.8$|
|$x_2$ |$cov(x_1,x_2) = 4$  |$var(x_2) = 25$   |$cov(x_2,x_3) = 9$  |
|$x_3$ |$cov(x_1,x_3) = 4.8$|$cov(x_2,x_3) = 9$|$var(x_3) = 9$      |

```{r}
aantal <- 100
gemiddeldes <- c(6, 7, 5)
sigma <- matrix(data = c(16, 4, 4.8, 4, 25, 9, 4.8, 9, 9), nrow = 3, byrow = TRUE)
set.seed(04182019)
df <- mvrnorm(n = aantal, mu = gemiddeldes, Sigma = sigma)
cov(df)
cor(df)
```

### faux

Zie: https://debruine.github.io/faux/articles/rnorm_multi.html

Met de functie `rnorm_multi()` kun je meerdere normaal verdeelde variabelen tegelijk genereren. De werking lijkt veel op mvrnorm uit package MASS, waar volgens mij ook een deel van de functionaliteit vandaan komt.

```{r eval=FALSE}
library(faux)
set.seed(49)
mydat <- rnorm_multi(n = 30, 
					 mu = c(35, 2000), 
					 sd = c(10, 500), 
					 r = 0.6, 
					 varnames = c("leeftijd", "banksaldo"), 
					 empirical = FALSE)
mydat$leeftijd <- round(mydat$leeftijd)
mydat$banksaldo <- round(mydat$banksaldo)
head(mydat, 10)
round(cor(mydat), 2)
```

### Andere pakketten

**SimMultiCorrData** schijnt veel mogelijkheden te hebben, maar werkt helaas niet met de laatste R versie. Bronnen: [Overzicht](https://rdrr.io/cran/SimMultiCorrData/man/SimMultiCorrData.html) en [GitHub](https://github.com/AFialkowski/SimMultiCorrData) 
