# Experimenten {#sec-experimenten}

{{< include _setup.qmd >}}

## Kwartieldata

Genereer aselecte getallen met gegeven waarden voor de kwartielen Q0 (minimum), Q1, Q2 (mediaan), Q3 en Q4 (maximum).

Bron: <https://stats.stackexchange.com/questions/343534/is-there-any-easy-way-to-generate-random-numbers-with-a-certain-median-and-1st-a>

Dit wordt gedaan door de vereiste aantallen willekeurige waarden in elk van de vier kwartielen te genereren, waarbij elk kwartiel wordt afgebakend door de gespecificeerde waarden.

$k$ is een niet-negatief geheel getal. Het aantal gegenereerde getallen wordt dan $n = 4k + 3$.

$Q_0 = X_1$, $Q_1 = X_{k+1}$, $Q_2 = X_{2k+2}$, $Q_3 = X_{3k+3}$ en $Q_4 = X_{4k+3}$


```{r}
testdata <- function(k, q0, q1, q2, q3, q4){
	x <- as.integer(round( c(runif(k, min = q0, max = q1),
							 runif(k, min = q1, max = q2),
							 runif(k, min = q2, max = q3),
							 runif(k, min = q3, max = q4),
							 q1, q2, q3)))
	return(x)
}
```

Je kunt waarden voor 1 variabele genereren

```{r}
groep1 = testdata(k =10, q0 = 45, q1 = 52, q2 = 54, q3 = 57, q4 = 61)
table(groep1)
hist(groep1)
boxplot(groep1)
```

```{r}
ggplot() + 
	geom_boxplot(aes(y = groep1)) + 
	scale_x_discrete()
```

Wanneer je een dataframe wilt maken met twee groepen (kolommen), dan moeten de aantallen gelijk zijn.

```{r}
groep2 = testdata(k =10, q0 = 38, q1 = 43, q2 = 47, q3 = 50, q4 = 58)
mydf <- data.frame(groep1, groep2)
boxplot(mydf)
```

Heb je verschillende aantallen dan kun je deze in een list stoppen.

```{r}
groep3 <- testdata(k = 9, q0 = 38, q1 = 43, q2 = 47, q3 = 50, q4 = 58)
mylist <- list(groep1 = groep1, groep3 = groep3)
boxplot(mylist)
```

```{r eval=FALSE}
write.csv2(mydf, file = "studietijd.csv", , row.names = FALSE )
```

## Muntstuk

De kans op kop of munt is $0.5$. Je kunt 15 worpen simuleren met bijv.

```{r}
worpen <- sample(c("k", "m"), size = 15, replace = TRUE)
worpen
table(worpen)
```

Een andere mogelijkheid is dat je de uitkomsten met een getal weergeeft:

$0$ = kop en $1$ = munt

```{r}
worpen <- sample(0:1, size = 15, replace = TRUE)
worpen
table(worpen)
```

## Dobbelsteen

De kans op een van de uitkomsten [1,6] is 1/6.
Simuleer 50 worpen met de dobbelsteen

```{r}
worpen <- sample(1:6, size = 50, replace = TRUE)
table(worpen)
```

## Geboorten

Bron: "Data analysis using regression", Gelman & Hill, Chapter 7

Stel dat bij geboorten de kans op een meisje 48.8% is en de kans op een jongen 51.2%. Hoeveel meisjes verwacht je dan bij 400 geboortes?

Je kunt 400 geboortes simuleren met een binomiale verdeling

```{r}
meisjes <- rbinom(1, size = 400, prob = 0.488)
meisjes
```

Om een gevoel voor de verdeling te krijgen kun je dit experiment 1000 keer herhalen en dan een histogram van de aantallen tekenen.

```{r}
n = 1000
meisjes <- rbinom(n, size = 400, prob = 0.488)
hist(meisjes)
```

> De herhaling kan ook via `meisjes <- replicate(n, rbinom(1, size = 400, prob = 0.488))`

## Poisson Model

In dit voorbeeld wordt de Poisson verdeling bestudeerd om te zien hoe de verdeling verandert wanneer het gemiddelde verandert.

```{r}
y <- rpois(n = 100, lambda = 5)
summary(y)
hist(y)
```

Deze verdeling heeft een lichte rechter skew.

```{r}
z <- rpois(n = 100, lambda = 100)
summary(z)
hist(z)
```

Deze verdeling is meer symmetrisch.

## Personen genereren

Inspiratiebron: Functie create_data_... uit package [explore](https://rolkra.github.io/explore/index.html).

Een voorbeeld van een functie om een aantal personen met bepaalde kenmerken te genereren.

```{r}
personen <- function (aantal = 1000, add_id = FALSE, seed = 123) {
	set.seed(seed)
  randomset <- stats::runif(aantal)
	data <- data.frame(leeftijd = sample(16:95, aantal, replace = TRUE),
					   geslacht = sample(c("Man", "Vrouw", "Onbekend"), prob = c(0.49, 0.49, 0.02), aantal, replace = TRUE),
					   oogkleur = sample(c("Blauw", "Groen", "Bruin"), size = aantal, replace = TRUE),
					   schoenmaat = trunc(stats::rnorm(aantal, mean = 43, sd = 3)),
					   iq = trunc(stats::rnorm(aantal, mean = 100, sd = 20)),
					   opleiding = sample(c(0:100), aantal, replace = TRUE),
					   inkomen = sample(c(0:100), aantal, replace = TRUE),
					   handset = sample(c("Apple", "Android", "Anders"), prob = c(0.4, 0.5, 0.1), aantal, replace = TRUE),
					   huisdier = sample(c("Hond", "Kat", "Anders", "Geen"), prob = c(0.23, 0.22, 0.11, 0.35), aantal, replace = TRUE),
					   pizza = sample(c("Margherita", "Prosciutto", "Frute di Mare", "Hawai", "Quattro Stagioni", "Tonno"), aantal, replace = TRUE),
					   ijsje = sample(c("Vanille", "Chocolade", "Aardbei", "Citroen", "Cookie", "Hazelnoot", "Pistache"), prob = c(0.3, 0.2, 0.2, 0.1, 0.1, 0.05, 0.05), aantal, replace = TRUE),
					   knoflook = as.integer(sample(0:1, aantal, prob = c(0.4, 0.6), replace = TRUE)),
					   sushi = as.integer(sample(0:1, aantal, prob = c(0.5, 0.5), replace = TRUE)),
					   beatles = as.integer(sample(0:1, aantal, prob = c(0.6, 0.4), replace = TRUE)),
					   bier = as.integer(sample(0:1, aantal, prob = c(0.6, 0.4), replace = TRUE)))
	data$beatles <- ifelse(data$beatles + data$leeftijd/50 * randomset >= 1, 1L, 0L)
	data$bier <- ifelse(data$geslacht == "Man" & randomset >= 0.2, 1L, data$bier)
	data$sushi <- ifelse(data$leeftijd/75 + randomset/4 >= 1, 0L, data$sushi)
	data$schoenmaat <- ifelse(data$geslacht == "Vrouw" & randomset >= 0.3, data$schoenmaat - 1.8, data$schoenmaat)
	data$inkomen <- ifelse(data$opleiding > 50 & randomset > 0.3, data$inkomen + data$opleiding/2, data$inkomen)
	data$handset <- ifelse(data$handset == "Android" & data$inkomen > 75 & data$opleiding < 25, "Apple", data$handset)
	if (add_id) {
		data <- data |> add_var_id(name = "id")
	}
	as.data.frame(data)
}
```

Hierbij is

-   huisdier, pizza, ijsje : het favoriete huisdier, pizza, ijsje
-   knoflook, sushi, beatles, bier : houdt van knoflook, sushi, beatles, bier

```{r}
mijnpersonen <- personen(aantal = 100)
```

