# Experimenten {#sec-experimenten}

{{< include _setup.qmd >}}

## Muntstuk

De kans op kop of munt is $0.5$. Je kunt 15 worpen simuleren met bijv.

```{r}
worpen <- sample(c("k", "m"), size = 15, replace = TRUE)
worpen
table(worpen)
```

Een andere mogelijkheid is dat je de uitkomsten met een getal weergeeft:

$0$ = kop en $1$ = munt

```{r}
worpen <- sample(0:1, size = 15, replace = TRUE)
worpen
table(worpen)
```

## Dobbelsteen

De kans op een van de uitkomsten \[1,6\] is 1/6. Simuleer 50 worpen met de dobbelsteen

```{r}
worpen <- sample(1:6, size = 50, replace = TRUE)
table(worpen)
```

## Geboorten

Bron: "Data analysis using regression", Gelman & Hill, Chapter 7

Stel dat bij geboorten de kans op een meisje 48.8% is en de kans op een jongen 51.2%. Hoeveel meisjes verwacht je dan bij 400 geboortes?

Je kunt 400 geboortes simuleren met een binomiale verdeling

```{r}
meisjes <- rbinom(1, size = 400, prob = 0.488)
meisjes
```

Om een gevoel voor de verdeling te krijgen kun je dit experiment 1000 keer herhalen en dan een histogram van de aantallen tekenen.

```{r}
n = 1000
meisjes <- rbinom(n, size = 400, prob = 0.488)
hist(meisjes)
```

> De herhaling kan ook via `meisjes <- replicate(n, rbinom(1, size = 400, prob = 0.488))`

## Poisson Model

In dit voorbeeld wordt de Poisson verdeling bestudeerd om te zien hoe de verdeling verandert wanneer het gemiddelde verandert.

```{r}
y <- rpois(n = 100, lambda = 5)
summary(y)
hist(y)
```

Deze verdeling heeft een lichte rechter skew.

```{r}
z <- rpois(n = 100, lambda = 100)
summary(z)
hist(z)
```

Deze verdeling is meer symmetrisch.
