# Nuttige packages

Er zijn verschillende packages die behulpzaam kunnen zijn bij het simuleren van data
De hier genoemde packages zijn nog niet of beperkt onderzocht.

Zie ook het artikel [Fake Data with R](https://rviews.rstudio.com/2020/09/09/fake-data-with-r/)

En [Experimental-data-simulation](https://github.com/pablobernabeu/Experimental-data-simulation)

## simstudy

Dit is een package ontwikkeld door Keith Goldfeld met als doel om op een gemakkelijke manier data te kunnen genereren voor simulaties en onderwijs.

Simulatie met `simstudy` kent twee essentiële stappen:

1. Definitie van de data-elementen van een dataset, hetzij in een extern csv-bestand, hetzij intern door middel van een reeks herhaalde definitie-instructies.
2. Genereren van de data met behulp van deze definities.

```{r}
library(simstudy)
def <- defData(varname = "x", dist = "uniformInt", formula = "10;20")
dt1 <- genData(30, def)
table(dt1$x)
```

```{r}
def <- defData(varname = "nr",        dist = "nonrandom",   formula = 7, id = "idnum")
def <- defData(def, varname = "x1",   dist = "uniform",     formula = "10;20")
def <- defData(def, varname = "y1",                         formula = "nr + x1 * 2", variance = 8)
def <- defData(def, varname = "y2",   dist = "poisson",     formula = "nr - 0.2 * x1", link = "log")
def <- defData(def, varname = "xCat", dist = "categorical", formula = "0.3;0.2;0.5")
def <- defData(def, varname = "g1",   dist = "gamma",       formula = "5+xCat", variance = 1, link = "log")
def <- defData(def, varname = "a1",   dist = "binary",      formula = "-3 + xCat", link = "logit")

dt2 <- genData(10, def)
dt2
```

## charlatan

Bronnen:

+ [rOpenSci: The charlatan package](https://docs.ropensci.org/charlatan/)

Met deze package kun je verschillende soorten fake data maken.  Pakket is nog in ontwikkeling en nog niet erg bruikbaar in de praktijk.

## fabricatr

Bronnen:

+ [Building and Importing Data](https://declaredesign.org/r/fabricatr/articles/building_importing.html)

```{r eval=FALSE}
library(fabricatr)
mydata <- fabricate(N = 10, 
            gewicht = round(runif(N, min = 55, max = 82), 1), 
            lengte = round(rnorm(N, mean = 174, sd = 12), 0))
mydata
```

## fakeR

Bronnen:

- https://cran.r-project.org/web/packages/fakeR/vignettes/my-vignette.html

Hiermee kun je nepgegevens genereren die overeenkomen met de echte gegevens uit een dataset. Er kunnen gegevens gesimuleerd worden uit een gegevensset met verschillende gegevenstypen. Categoriegegevens kunnen willekeurig uit een kruistabel gehaald worden en numerieke gegevens uit multivariate verdelingen waarbij rekening gehouden wordt met onderlinge correlaties tussen de variabelen. Er zijn ook functies beschikbaar om stationaire tijdreeksen te simuleren.

## fakir

Bronnen:

+ [fakir](https://thinkr-open.github.io/fakir/)
+ [How to generate meaningful fake data for learning, experimentation and teaching, 2019-08-09](https://www.programmingwithr.com/how-to-generate-meaningful-fake-data-for-learning-experimentation-and-teaching/)

Niet erg bruikbaar.

## faux

Bronnen:

+ [faux](https://debruine.github.io/faux/)
+ [GitHub source code](https://github.com/debruine/faux)

Heeft vooral functies voor het simuleren van categoriale data. Je kunt er ook gecorreleerde numerieke data mee simuleren.

## wakefield

Bronnen:

+ [github](https://github.com/trinker/wakefield)
+ [Richard Vogg](https://r-vogg-blog.netlify.app/posts/2020-12-03-useful-packages-for-data-composition/#wakefield)

##GenOrd

Wordt sinds 2015 niet meer bijgehouden lijkt me.

Deze package helpt om discrete willekeurige variabelen te creëren met voorgeschreven correlatiematrix en marginale verdelingen. 
